【裁判字號】    90,上訴,633
【裁判日期】    900626
【裁判案由】    違反著作權法
【裁判全文】
臺灣高等法院臺中分院刑事判決                      九十年度上訴字第六三三號
    上  訴  人  臺灣彰化地方法院檢察署檢察官
    被      告  丙○○
    被      告  甲○○
    共      同
    選任辯護人  葉煥升律師
右上訴人因被告違反著作權法案件，不服臺灣彰化地方法院八十九年度易字第一六九
三號中華民國九十年一月四日第一審判決（起訴案號：臺灣彰化地方法院檢察署八十
八年度偵字第九三一七號、八十九年度偵字第一一九二號），提起上訴，本院判決如
左：
    主  文
上訴駁回。
    理  由
一、按告訴乃論之罪，未經告訴者，應諭知不受理之判決，刑事訴訟法第三百零三條
    第三項定有明文。所謂未經告訴，指未經合法告訴，包括無告訴權而告訴者。
二、查本件被告丙○○被訴係彰化縣員林鎮○○路二二三號四樓之一銀能影視公司之
    負責人，明知「高校惡靈─富江」影片係日本著作，於民國（下同）八十八年三
    月六日在日本首次公開發行，於一年內授權臺灣三本企業股份有限公司（下稱三
    本公司）在臺灣發行及公開播送之專有權利，並由三本公司於八十八年八月六日
    在臺北市梅花、嘉年華及百老匯戲院播映而對公眾流通散布，為三本公司享有著
    作財產權之著作物，竟基於概括犯意，意圖營利，於八十八年七月二十一日向饒
    英鵬（另由臺北地方法院併案審理）以每捲新臺幣（下同）一百七十元之代價購
    入擅自重製之富江錄影帶三十捲，再以三百五十元之代價售予不特定人，至八十
    八年十一月三十日止，計售出六捲，其中一捲，於八十八年七月間販售予設在彰
    化縣二林鎮○○路三三○號新巴黎影視社之負責人即被告甲○○，被告甲○○明
    知所購之錄影帶係侵害三本公司著作權之重製物，竟意圖以每捲四十元之代價出
    租予不特定人，而陳列在新巴黎影視社之陳列架上，因認被告二人涉有違反著作
    權法之犯行云云。
三、經查：（一）本案視聽著作「高校惡靈─富江」之著作權人係日本大映株式會社
    ，且於八十八年三月六日在日本國首次發行，而於八十八年八月六日在我國臺北
    市梅花、嘉年華及百老匯戲院播映而對公眾流通散布，首次發行，有大映株式會
    社首次發行證明書及報紙影本在卷可稽，可見該視聽著作在我國首次發行之時間
    ，已逾著作權法第四條第一款之三十日期限。（二）查本件告訴人亦不得援引中
    美著作權保護協定，主張在我國享有著作權，其理由如下：按「（三）『受保護
    人』係指：甲、依各該領域法律認定為公民或國民之個人或法人，及乙、於該領
    域內首次發行其著作之個人或法人。（四）以下各款對象，倘符合本段乙款以下
    之規定者，於本協定雙方領域內，亦視為『受保護人』：甲、上述（三）項甲款
    所稱之人或法人。乙、上述第（三）項甲款所稱之人或法人，擁有大多數股份或
    其他專有利益或直接、間接控制無論位於何處之法人。第四項所規定之人或組織
    ，在締約雙方領域內，於下開兩款條件下，經由有關各造簽訂任何書面協議取得
    文學或藝術著作之專有權利者，應被認為係『受保護人』：甲、該專有權利係該
    著作於任一方領域參加之多邊著作權公約會員國內首次發行後一年內經由有關各
    造簽署協議取得者。乙、該著作須已可在任一方領域內對公眾流通」，中美著作
    權保護協定第一條第三款、第四款固分別定有明文。惟協定效力在於規範締約國
    間之權利義務關係，屬國與國之關係，至於有關締約國內國民間之權利義務關係
    ，則應依內國法加以認定，無適用協定之餘地；換言之，協定之效力僅使締約國
    互依締約之內容對他造締約國行使權利或負擔義務，無規範內國國民間或非締約
    國之效力。查中美著作權保護協定既屬國際協定，則其規範者，自係美國之受保
    護人得於我國領域內，或我國之受保護人得於美國領域，獲得雙方政府之行政及
    司法保護，藉以行使著作權，而不包括我國之受保護人於我國領域內行使著作權
    之情形，苟認為我國人之受保護程度不及美國人，自應循立法途徑加以解決。又
    告訴人主張日本著作在日本發行後一年內在我國發行即取得視聽著作之專有權利
    ，符合中美著作權保護協定第一條第四項規定，得受我國著作權法保護云云。惟
    解釋中美著作權保護協定之約定條款，仍應佐以協定之性質及締約目的，不應單
    純受文意之拘束，該釋示所謂「在伯恩或世界著作權公約會員國境內首次發行之
    著作，於首次發行一年內由左列之人已書面協議取得專有權利」，該所謂左列之
    人應係指授權人而言，而不包括被授權人，苟包括被授權人，則世界上大部分國
    家均已加入伯恩等世界著作權公約情形下，著作權法第四條第一款所規定三十日
    期限之互惠原則，將無適用之餘地。
四、綜上所述，本案視聽著作為日本國公司著作，其未在我國管轄境內首次發行，亦
    未在日本國內首次發行後三十日內，於我國管轄境內發行，而日本與我國復未簽
    訂有關保護著作權之條約或協定，依其本國法之法令及慣例，亦未對我國國民之
    著作加以保護，是以本案視聽著作無從依我國著作權法享有著作權，告訴人即非
    著作財產權受侵害之被害人，所提告訴為不合法，應係未經告訴。原審法院因而
    依照刑事訴訟法第三百零三條第三款之規定，不經言詞辯論逕為不受理判決之諭
    知，核無不合，檢察官上訴意旨，仍執前詞，任意指摘原判決不當，為無理由，
    應予駁回。
五、據上論結，應依刑事訴訟法第三百六十八條，判決如主文。
本案經檢察官乙○○到庭執行職務。
中      華      民      國    九十      年      六      月     二十六   日
                              臺灣高等法院臺中分院刑事第十庭
                                    審判長法  官  林  照  明
                                          法  官  李  寶  堂
                                      法  官  蕭  廣  政
右正本證明與原本無異。
不得上訴。
                                          書記官  黃  禎  祥
中      華      民      國    九十    年      六     月        二十八  日
                                                                       Ａ


司法院資訊處製作；財團法人民間司法改革基金會備份。
